臺灣臺南地方法院民事判決
110年度訴字第436號
原      告  趙淑萍  
被      告  趙慧萍  

上列當事人間請求清償借款事件，本院於民國110年8月30日言詞
辯論終結，判決如下：
    主      文
一、被告應給付原告新臺幣3,700,000元，及自民國110年1月27
    日起至清償日止，按週年利率5％計算之利息。
二、訴訟費用新臺幣37,630元由被告負擔。
三、本判決於原告以新臺幣1,233,333元供擔保後，得假執行；
    但被告如以新臺幣3,700,000元為原告預供擔保，得免為假
    執行。
    事實及理由
一、原告起訴主張：
㈠、兩造為姊妹，原告前以被告之配偶即訴外人王建程為被告，
　　以其自民國94年6月16日起至97年4月15日止陸續向原告借款
    合計新臺幣（下同）370萬元（下稱系爭370萬元）未清償為
    由，對王建程提起清償借款訴訟，經本院以103年度訴字第4
    53號判決駁回原告之訴確定（下稱另案或另案判決）。
㈡、被告於另案曾擔任王建程之訴訟代理人，另案法官於第一次
    開庭時，行使闡明權定性為：「本件原告起訴之法律關係為
    借貸關係，且被告（即王建程）承認有收到系爭款，若被告
    抗辯系爭款非借款或已清償，被告應釋明系爭款項之原因關
    係為何，或提出清償證明。」，經本件被告一再努力，甚至
    積極以證人身分證稱系爭370萬元之借款人係伊，王建程帳
    戶係伊使用，其向原告借款時會指定匯入之帳戶等語，始讓
    另案判決認定被告為系爭370萬元之借款人。是系爭370萬元
    之消費借貸關係存在於兩造間。
㈢、被告辯稱其中240萬元罹於時效云云，然被告於另案以證人證
    述「這都是我跟我姐姐資金來往、這些帳戶都是我在使用」
    ，並未將系爭370萬元割裂成130萬元、240萬元答辯，自屬
    全部「承認」借款之存在，即時效中斷而重新起算時效，是
    本件原告請求系爭370萬元均未罹於時效。
㈣、兩造未約定系爭370萬元之返還期限，自得請求被告隨時返還
    ，爰依民法第474條第1項、第478條消費借貸之法律關係，
    提起本件訴訟。並聲明：
　⒈被告應給付原告370萬元，及自起訴狀繕本送達翌日起至清償
    日止，按週年利率5％計算之利息。
  ⒉願供擔保請准宣告假執行。
二、被告則以：
㈠、兩造就系爭370萬元不存在消費借貸關係：
  ⒈另案判決僅將原告與王建程間有370萬元之匯款紀錄列為不爭
    執事項。但在另案判決理由中已明白指出「金錢交付之原因
    諸多，不僅限於借貸，原告有交付金錢予被告，但未能證明
    兩造間有借貸意思表示合致」，是原告主張的具體借貸時間
    、數額及緣由，究竟為何，有待原告具體陳述及舉證。
　⒉被告於另案作證，內容僅是證述王建程名下帳戶是被告在使
    用，且兩造間有資金往來，無從直接推論被告「承認」借款
    債務。況證人於法庭作證之言詞，乃是回答法官或訴訟代理
    人之問題，不得認定係債務人對債權人「承認」債務之觀念
    通知。
㈡、借款日期在94年6月16日之借款金額200萬元、40萬元兩筆，
    迄今已超過15年，被告對於94年6月16日之240萬元，主張時
    效抗辯。
㈢、並聲明：
  ⒈原告之訴及假執行之聲請均駁回。
  ⒉如受不利判決，願供擔保請准宣告免為假執行。
三、兩造不爭執事項：
㈠、原告曾如下情形匯款至王建程（被告配偶）之金融機構帳戶
    内，總計370萬元：
  ⒈原告於94年6月16日分別自新竹商銀新興分行、新竹第三信用
    合作社匯款200萬元、40萬元至王建程所有之華僑銀行仁德
    分行00000000000000號帳戶内。
  ⒉原告於96年2月13日自新竹商銀北新竹分行匯款50萬元；於97
    年1月15日、97年1月31日、97年3月5日、97年4月15日自臺
    灣土地銀行東新竹分行匯款20萬元、20萬元、20萬元、20萬
    元，至王建程所有之京城銀行中華分行000000000000號帳戶
    内。
㈡、王建程於另案：
  ⒈103年6月19日具狀稱：王建程所有之華僑銀行仁德分行帳戶
    及京城銀行中華分行000000000000號帳戶均屬被告借用。
  ⒉104年1月14日具狀稱：消費借貸關係存在於原告與被告間（
    見另案卷一第227頁）。
  ⒊提出另案民事判決被證三明細單（見另案卷一第60頁）佐證
    消費借貸關係存在於兩造間（見另案卷一第283頁）。
㈢、被告於另案104年6月25日言詞辯論期日具結證稱：另案卷一
    第33頁匯款紀錄是兩造間資金往來，是被告叫原告匯錢到被
    告指定之帳戶供被告使用等語（見另案卷三第37頁）。
四、得心證之理由：
㈠、兩造就系爭370萬元是否存有消費借貸關係？
　⒈稱消費借貸者，於當事人間必本於借貸之意思合致，而有移
    轉金錢或其他代替物之所有權於他方之行為，始得當之，故
    當事人主張與他方有消費借貸關係存在者，自應就該借貸意
    思互相表示合致及借款業已交付之事實，均負舉證之責任（
    最高法院107年度台上字第810號判決意旨）。惟法院認定當
    事人所爭執之事實，應依證據，此證據不以直接證據為限，
    如能以間接證據證明間接事實，且綜合諸間接事實，得以在
    符合論理及經驗法則下，推認待證事實為真實者，亦無不可
    （最高法院107年度台上字第1961號判決意旨）。
  ⒉原告前於103年2月21日向王建程起訴請求返還系爭370萬元借
    款（原聲請支付命令經異議視為起訴），經另案判決駁回原
    告之訴；又原告曾如不爭執事項㈠所示匯款至王建程之金融
    機構帳戶内，總計370萬元，以上為兩造所不爭執。又細譯
    另案判決，駁回原告訴訟之理由略有二點（以下摘要之）：
　①觀諸由原告交付予被告（即趙慧萍）之明細單（見另案卷一
    第60頁）之記載，已載明係要給『小慧』即趙慧萍，且原告在
    該明細單載明：趙慧萍所跟會之標金（90.10.7老二會錢304
    500）、趙慧萍幫原告墊支之燙頭髮錢（燙髮5000）、原告
    匯款予訴外人王瑞沛及王建程之款項（②91.5.8匯入王瑞沛2
    ,000,000；③94.6.16匯入王建程2,400,000；④96.1.12匯入
    王建程300,000）及趙慧萍還款之明細（還92.4.10-92.12.1
    0支票40000x9= 360000；還93.1.10-93.12.10支票40000x12
    =480000；還94.1.10-94.10.10支票40000x12=480000）等事
    項，而原告對於該明細單之上開內容為其所記載並不爭執（
    前開內容均為螢光筆所畫線部分），則該明細單既係原告交
    付予被告之資料，原告為何將其匯款予王瑞沛及王建程之款
    項均記載其上？是王建程辯稱其並非借款契約之當事人，其
    僅係將帳戶借予被告使用，尚非無憑。
  ②原告自陳「當初基於姊妹的情份，才沒有要借據的證明」（
    見另案卷一第63頁）。被告於另案證稱：系爭款項之借款人
    係其本人，王建程所有之系爭帳戶係其在使用，其向原告借
    款時會指定匯入之帳戶等語（見另案卷二第37頁），【益徵
    王建程辯稱系爭款項之借款人係被告趙慧萍】為可採。
　⒊觀諸另案審理過程，王建程於103年6月19日具狀稱系爭370萬
    元匯入之帳戶，均為被告借用；104年1月14日具狀稱：消費
    借貸關係存在於兩造；且王建程提出原告交付予被告之明細
    單，用以佐證消費借貸關係存在於兩造間，以上為本件兩造
    所不爭執（列入不爭執事項㈢）。此外，王建程之訴訟代理
    人於103年6月24日開庭時亦供稱借貸關係存在於兩造間（見
    本院卷第107頁）；王建程於103年9月9日提出之民事答辯㈡
    狀亦引用原告之供述而表示「原告是借款給其妹妹即本件被
    告」（見本院卷第115頁）；王建程之訴訟代理人於104年3
    月26日開庭時援引上述明細單，供稱略以：由對帳明細單可
    見確實是兩造間就相關債權債務關係結算之資料，故消費借
    貸關係存在於原告及趙慧萍間（見本院卷第129至131頁）；
    又另案之爭點整理即包含「系爭370萬元之借款人究為王建
    程，或為趙慧萍」（見本院卷第123、127頁）；最終王建程
    之訴訟代理人聲請傳喚被告作證，待證事實即「系爭370萬
    元為兩造間之資金借貸往來」，有聲請調查證據狀附卷可稽
    （見本院卷第103頁）。而被告於104年6月25日在另案作證
    時證稱：我與原告有資金往來，因為原告開會計師事務所，
    有時候會跟我借錢，系爭370萬元的匯款紀錄都是我跟原告
    的資金往來，我叫她匯錢並指定帳戶，這些帳戶都是我在使
    用等語（見本院卷第137至139頁），依此脈絡，系爭370萬
    元自係被告向原告之借款，固然被告辯稱伊所述的是「資金
    往來」而非「借貸」，惟另案審理過程均聚焦於系爭370萬
    元是王建程或被告趙慧萍向原告所借，渠二人均「未曾否認
    」與原告間就系爭370萬元存在其他金錢往來之原因關係（
    如買賣、贈與），是被告現於本件辯稱金錢交付之原因諸多
    ，不僅限於借貸云云，已難採信。更何況被告於另案前期曾
    擔任王建程之訴訟代理人，並以「債務已清償」等語置辯，
    是被告早已知悉原告與王建程因系爭370萬元借貸關係而生
    訴訟，嗣王建程於另案訴訟期間一再抗辯借貸關係存於原告
    與被告之間，被告未曾異議，且以證人身分具結表示系爭37
    0萬元之匯款紀錄都是兩造間資金往來，依社會常情觀之，
    被告於另案擔任王建程訴訟代理人及證人身分時已年約40餘
    歲，已具備相當之社會歷練及常識，被告已明瞭知悉原告與
    王建程因系爭370萬元借貸關係而生訴訟，亦應知悉若表示
    系爭370萬元為兩造間之資金往來而與王建程無涉，將使自
    身面臨原告請求清償借款之民事訴訟，是依另案訴訟前後期
    進行情況及一般常理而論，被告確為系爭370萬元之借款人
    ，已堪認定。
　⒋綜上，依另案諸多間接證據及被告證述，聚焦於另案爭點之
    調查後，本院亦認同另案判決理由中之認定即「兩造間存有
    消費借貸關係，即系爭370萬元之借款人為本件被告趙慧萍
    」。
㈡、被告辯稱94年6月16日之240萬元已罹於時效，有無理由？
  ⒈請求權，因15年間不行使而消滅。但法律所定期間較短者，
    依其規定；消滅時效，因請求、承認、起訴而中斷；時效中
    斷者，自中斷之事由終止時，重行起算。民法第125條、第1
    29條第1項、第137條第1項分別定有明文。又消滅時效因請
    求、承認、起訴而中斷。所謂承認，指義務人向請求權人表
    示是認其請求權存在之觀念通知而言，又承認不以明示為限
    ，默示的承認，如請求緩期清償、支付利息等，亦有承認之
    效力（最高法院51年度台上字第1216號判決意旨）。
  ⒉系爭370萬元（94年6月16日之240萬元，及96年2月13日至97
    年4月15日之130萬元），其中94年6月16日之240萬元借款請
    求權至遲應於109年6月16日因時效而消滅，故被告本可以時
    效消滅而拒絕給付上開240萬元借款。然被告於另案以訴訟
    代理人之身分辯稱「債務已清償」，或以證人身分證稱「系
    爭370萬元為兩造間之資金往來而與王建程無涉」，均在在
    顯示原告已「承認」兩造間有消費借貸關係之事實。若兩造
    就系爭370萬元無借貸關係，衡諸常理，以一般人之反應，
    應在王建程於另案抗辯被告為借款人時，即提出異議或反駁
    ，豈會出庭作證證明兩造資金往來，遲至今日復又辯稱兩造
    間沒有系爭370萬元借款債務，顯見於另案被告已承認債務
    之存在。是原告主張其對被告之系爭370萬元借款債務因被
    告有「承認」之行為，自104年6月25日（被告於另案作證日
    ）中斷重行起算，迄至原告提起本件訴訟之110年1月21日止
    （見調字卷第11頁本院收狀戳章），並未消滅時效完成，應
    屬可採。
  ⒊從而，原告就系爭370萬元借款債務對被告之請求權時效，因
    被告於另案中承認而中斷，全部重新計算消滅時效，則被告
    辯稱其中94年6月16日之240萬元借款請求權已罹於時效而歸
    於消滅，進而拒絕給付，並不可採。
五、綜上所述，原告依消費借貸之法律關係，請求被告給付370
    萬元，及自起訴狀繕本送達翌日即110年1月27日（見調字卷
    第43頁）起至清償日止，按週年利率5％計算之利息，為有理
    由，應予准許。
六、兩造均陳明願供擔保，聲請宣告假執行或免為假執行，經核
    原告勝訴部分，於法相符，爰分別酌定相當之擔保金額宣告
    之。
七、訴訟費用，由敗訴之當事人負擔；法院為終局判決時，應依
    職權為訴訟費用之裁判。民事訴訟法第78條及第87條第1項
    分別定有明文。本件原告之訴為有理由，第一審訴訟費用即
    裁判費為37,630元，應由被告負擔，爰判決如主文第2項所
    示。
八、本件事證已臻明確，兩造其餘之攻擊或防禦方法及所用之證
    據，經本院斟酌後，認為均不足以影響本判決之結果，爰不
    逐一論列，附此敘明。
九、據上論結，本件原告之訴有理由，判決如主文。
中　　華　　民　　國　　110 　年　　9 　　月　　13　　日
                  民事第三庭  法　官　羅郁棣
以上正本證明與原本無異。
如不服本判決，應於送達後20日內向本院（台南市○○路0段000
號）提出上訴狀（須按他造當事人人數附繕本）。
中　　華　　民　　國　　110 　年　　9 　　月　　15　　日
　　　　　　　　　            書記官  周玉茹